行　政　法　院　判　決　　　　　　　　　　　　　　八十七年度判字第六一八號
　　原　　　告　中華工程股份有限公司
　　代　表　人　甲○○
　　被　　　告　臺北市稅捐稽徵處
右當事人間因稅捐稽徵法事件，原告不服財政部中華民國八十六年十一月七日台財訴
第000000000號再訴願決定，提起行政訴訟。本院判決如左︰
　　主  文
原告之訴駁回。
　　事  實
緣原告於民國七十九年至八十三年間委由林榮福及王偉成（鈺昌工程公司股東）承建
工程，未依法取得實際交易人之進項憑證，而嫌以非交易對象之出借牌照廠商洽隆
營造股份有限公司（以下簡稱洽隆公司）所開立統一發票六十五紙，金額計新台幣（
以下同）六九、七七七、五八八元（不含稅），充當進項憑證，並申報扣抵銷項稅額
，案經法務部調查局北部地區機動工作組（以下簡稱調查局北機組）查獲後，函請台
中縣稅捐稽徵處查處，復由該處函移被告依法審理違章成立，乃核定補徵營業稅三、
四八八、八八○元，並按未依規定取得憑證查明認定之總額科處百分之五罰鍰計三、
四八八、八七九元（稅款及罰鍰原告已於八十四年七月二十五日補繳）。原告不服，
申請復查，經被告以八十五年四月五日北市稽法（乙）字第三四五三五號復查決定
：「原核定補徵營業稅額部分，本於職權更正為二、四四二、六二○元，其餘復查駁
回。」原告不服，訴經台北市政府八十五年九月十一日八五府訴字第八五○六四三三
四號訴願決定：「原處分撤銷，由原處分機關另為處分。」嗣經被告以八十五年十二
月十日北市稽法乙字第二九七一○號重為復查決定：「維持原核定稅額及罰鍰處分
。」原告不服，復訴經台北市政府八十六年六月二日府訴字第八六○一一六五四○一
號訴願決定：「原處分關於補徵營業稅部分撤銷，其餘訴願駁回。」原告對駁回部分
仍不服，提起再訴願，亦遭駁回，遂提起本訴。茲摘兩造訴辯意旨於次：
原告起訴意旨略謂︰一、按原處分科處原告罰鍰係依據稅捐稽徵法第四十四條規定，
即「營利事業依法規定應給與他人憑證而未給與，應自他人取得憑證而未取得，或應
保存憑證而未保存者，應就其未給與憑證、未取得憑證或未保存憑證，經查明認定之
總額，處百分之五罰鍰。」就行政罰之責任條件而言，依司法院大法官會議釋字第二
七五號解釋：「人民違反法律上之義務而應受行政罰之行為，法律無特別規定時，雖
不以出於故意為必要，仍須以過失為其責任條件。但應受行政罰之行為，僅須違反禁
止規定或作為義務，而不以發生損害或危險為其要件者，推定為有過失，於行為人不
能舉證證明自己無過失時，即應受處罰。．．．」亦即原告倘無應注意、能注意而疏
於注意之過失情形，已盡一般人之注意義務於交易過程中不知有違反作為義務者，自
不應責其過失責任加以處罰。睽諸財政部六十七年十二月二十三日台財稅字第三八四
七一號函釋、臺灣高等法院七十七年度財抗字第一三七○號裁定、同院七十八年度財
抗字第七一四號裁定及司法院七十九年十一月三日（七九）廳民一字第九四○號函釋
，對稅捐稽徵法第四十四條違章案件之責任條件均採同一見解，亦即營利事業確有進
貨之事實，並取得發票者，即不屬「應自他人取得憑證而未取得」情形，應認不罰，
合先陳明。二、原告於本案發生期間七十九年至八十三年間，係經濟部所屬公營事業
機構（於八十三年六月二十二日移轉民營）。由於屬公營型態，故營繕工程應依「各
機關營繕工程及購置定製變賣財物稽察條例」之規定辦理。洽隆公司係原告經由前述
規定於辦理屏東汽車專業區配水池等六項工程招標時選定之廠商。原告於開標前已依
規定審查該公司營利事業登記證、納稅證明單、承攬工程手冊、技師執照等證照正本
，該公司並持有台中縣沙鹿稅捐處製發之營業人銷售額與稅額申報書等相關證件。經
原告開標比價結果，洽隆公司報價最低得標，並訂立六項合約，嗣後該公司依合約規
定完成一定數量，原告依約給予計價，洽隆公司於計價單及原告支出傳票上均加蓋原
留合約印鑑後，由原告開立禁止背書轉讓支票，交由洽隆公司領取或以雙掛號郵寄該
公司，且經該公司簽收在案。經查該六十五張發票之款項，已由洽隆公司存入其銀行
帳戶，原告與洽隆公司自公開招標、訂約、驗收、計價至付款，均有卷可稽查，在在
均可證明原告係直接發包工程予洽隆公司。本件原處分書認定「原告未依法取得憑證
，而以非交易對象之洽隆公司開立發票扣抵銷項稅額，虛報進項稅額．．．」，顯與
事實不符。另原告前曾因他案，函請稅捐稽徵處大安分處解釋，依該解釋內容，稅捐
稽徵處指示「依法須以簽署合約當事人所開立之發票始能合法報銷」，亦即稅捐機關
係以合約關係為認定交易相對人之憑據。而比諸本案情況，洽隆公司既已合法簽署該
六十五張發票據以開立之六項工程合約，依法即為本案之實際交易人。原告與洽隆公
司訂約後，對該公司依約完成之數量給予計價、取具其所開立之發票扣抵稅額，係依
據稅捐稽徵法規定「取得實際交易人進項憑證」之合法行為，當無違法責任可言。三
、就選廠商登記程序而言，依原告公營時期實施之廠商登記須知規定：凡願參加原告
各項工程比、議價之廠商均應先按照前揭規定申請登記，並備妥有關證件接受原告核
對及審查程序，廠商應繳之證件（均須正本）包括主管機關發給之證照及各該業之專
業證照與營利事業登記證等十三項之多，由原告各相關單位派員審查歸類，合格後函
原告各施工單位，施工單位將欲發包之工程在上述合格名單中選擇相同類別廠商，函
送原告主管單位審核無誤後，始准參與比、議價、在比、議價之過程，原告主管及會
計單位均須派員參加監標。本案廠商登記時，洽隆公司持有政府機關發給證照正本，
尚有多項承作政府機關如台灣省水利局、台中港務局、台電公司台中施工處、南投縣
政府、台中縣政府等營繕工程結算驗收證明書等經歷，以及台中地方法院公證之洽隆
公司機械設備表。如該公司純屬借牌公司，且無任何施工能力，如何能通過各級政府
機關發包工程時之層層關卡及嚴格之驗收程序，甚至順利完工領有工程結算驗收證明
書，且洽隆公司之機具設備，亦經台中地方法院公證無誤，足見該公司在外觀上確與
一般交易對象無異。另本案及原告分包之六項工程，由原告五個不同之施工所人員
依「各機關營繕工程及購置定製變賣財物稽察條例」辦理分包作業，並非同一單位統
一作業，且於廠商登記及工程發包時，均已依規定審核政府主管機關核發之相關證照
，並詳查洽隆公司之資歷，顯然已善盡（甚且高於）一般人之注意義務，並無因故意
或過失而明知洽隆公司僅為借牌並非承作人，而與其訂約承包之情形。按原告承攬者
均為國家重大公共工程，因品質要求甚高，故分包廠商資格審查，均其承攬之經歷
為是否准予承辦工程之重要因素，如無承攬政府單位工程之經歷，並持有相關政府機
關核發之合格文件正本，原告當不准洽隆公司參與比價。四、「犯罪事實應依證據認
定之，無證據不得推定其犯罪事實」、「被告之自白不得作為有罪判決之唯一證據，
仍應調查其他必要之證據，以察其是否與事實相符」刑事訴訟法第一五四條及第一五
六條第二項訂有明文。就行政違章事件，亦應有直接具體事實，始得加以處罰。查本
案原處分認定原告違章事實無非以調查局北機組八十四一月十四日（八四）電字第○
一一二號函及案附調查筆錄與八十五年十月二十八日（八五）電字第五六二三號查復
函為證據。調查筆錄內容是否屬實尚無其他具體事證證明，查復函所稱「原告本於圖
利訴外人林榮福、王偉成之意，規避正常轉包程序或蓄意配合圍標，將下包工程交由
前開訴外人施作，但為求合法，再由前開人等借取洽隆公司牌照與原告辦理合約，．
．．」更屬無稽。按林榮福等受洽隆公司委託攜帶洽隆公司之證照前來投標，經審查
證照、印鑑均相符，原告無理由不讓其參加工程比價，否則將造成圖利其他廠廠之嫌
疑。洽隆公司既合法委託林榮福等參與投標，自非可以林榮福等人非洽隆公司員工及
未領取該公司薪資而參與投標乙節，即認原告事前知悉並予配合。且林榮福等人是否
為洽隆公司員工，調查局北機組及財政部台灣省北區國稅局於本案訴願期間，曾以公
權力調查，惟無法確知實情（未設稅籍與有無支薪係屬二事），原告既無權調閱財稅
資料，顯然更無法預知或配合圍標事，僅能以一般人注意程度進行交易。退萬步言，
縱使借牌乙節屬實，依營造業管理規則第三十一條，應由省（市）主管機關報請內政
部核准，撤銷其登記證書並刊登公報，此屬政府公權力對洽隆公司與林榮福等不法行
為之處罰範圍。公權力不彰未能積極打擊不法，保障合法廠商權益，並維護合法交易
秩序，竟率爾推諉不法結果，危害原告權利。稅捐處既未因借牌事停售發票予洽隆公
司，尚以該公司原負責人死亡，同意其辦理負責人及營業地址變更，且發給證照。對
不法借牌廠商監督不周之行政措施，明顯更行侵害原告等所有合法廠商對政府機關核
發證照之信賴利益。五、綜上所陳，原告營業事項之發生基於施工需要，依法定程序
辦理招商比價，關於承包商之選擇審核、憑證取得及付款方式等，原告均已克盡（甚
至高於）一般人之注意義務，並無任何過失責任可言，且交易事證明確，並無不符稅
捐稽徵法第四十四條規定情形。原告公司設立迄今四十七年餘，一切政策均依法行事
，因原處分認定事實有誤，爰狀請鈞院鑑核，判決撤銷一再訴願決定及原處分之罰鍰
部分，以維合法交易秩序及原告權益等語。
被告答辯意旨略謂︰一、卷查原告本案違章事實有調查局北機組八十四年一月十四日
（八四）電字第○一一二號函及案關帳冊（扣押憑證影本十一紙）及調查筆錄二份附
案可稽，違章事證明確，足資認定。次查本案經調查局北機組以八十五十月二十八日
（八五）電字第五六二三號函查復略以：「本案經搜索查明洽隆營造股份有限公司純
為一借牌予他人之廠商，公司現場只有會計人員，負責記帳與開立發票（借牌轉包之
發票），並無工人、營造人員與施工機具，上開事實並經洽隆公司負責人翁地、會計
林麗娟到案陳述；本案借牌轉包之主體：鈺昌公司股東王偉成、．．．、新莊市民林
榮福、渠三人既非洽隆公司員工，也未領取該公司薪資及申報勞保，則以洽隆公司名
義出面承攬中華工程股份有限公司．．．相關工程，故純屬借牌轉包之事實，但在洽
隆公司未有任何施工能力暨施工意願之情況下，業主中華工程股份有限公司．．．如
何能覓求洽隆公司參與議、比價﹖換言之，本違章案件起始原因根本與洽隆公司無關
，是中華工程公司．．．相關經辦人員，本於圖利林榮福、．．．王偉成等人之意，
而將所承攬工程之下包工程，規避正常轉包程序或蓄意配合圍標而交由林榮福．．．
王偉成等人施作，但為求合法，再由上開人等借取洽隆公司牌照與中華工程股份有限
公司．．．辦理合約，日後工程款則以洽隆公司發票領取。本於上開事實，中華工程
股份有限公司．．．現場施工人員當然明白所發包之工程，是由林榮福．．．王偉成
等人實際承攬，洽隆公司只為單純之借牌公司，中華工程股份有限公司．．．未依法
取得實際交易人之進項憑證，而以非交易對象之出借牌照廠商洽隆營造股份有限公司
發票充當進項憑證，按稅法仍應處分其未依規定取得憑證總額之百分之五罰鍰。．．
．」綜上，足證原告與洽隆公司並無承建工程之事實。至原告主張其於系爭期間既屬
公營事業機構，對於工程之招標乃係依機關營繕工程及購置定製變賣財物稽察條例規
定辦理，且直接發包工程予洽隆公司乙節，並檢具廠商登記須知．．．等書證資料影
本為憑，惟查上開情節縱係屬實，亦僅為本案確有承建工程事實之佐證，尚不得引為
本案即無違章事實之依據。又參照司法院大法官會議釋字第二七五號解釋略以：「．
．．但應受行政罰之行為，僅須違反禁止規定或作為義務，而不以發生損害或危險為
其要件者，推定為有過失，於行為人不能舉證證明自己無過失時；即應受處罰。」原
告既未詳查洽隆公司僅係借牌而非實際承作人即逕與訂約由其掛名承包，顯有過失，
自不能免予處罰。本件訴願提起後，台北市政府訴願審議委員會亦曾請本處調查林榮
福及王偉成七十九年至八十三年度綜合所得稅結算申報書資料，其中王偉成部分，據
財政部台灣省北區國稅局新店稽徵所八十六年四月十八日北區國稅新店徵第八六○○
○七○五○八號函復略以：「．．．二、．．．６．依姓名查無其設籍於新店市○○
路○段二四三號四樓」；王偉成部分，截至八十六年五月二十日止，迄未查獲。是本
處原處分認林榮福等人非洽隆公司員工及未領取該公司薪資等節，並據以審認原告所
取得憑證之開立者，並非其實際交易對象，從而按稅捐稽徵法第四十四條規定處以行
為罰，於法尚無不合，原告既無法證明所取得之發票，確係取自其實際交易對象，猶
執陳詞爭議，自難謂有理由，核不足採，本件訴願、再訴願決定予以駁回均無違誤，
請續予維持。原告之訴應認為無理由，請判決駁回原告之訴等語。
    理  由
按「營利事業依法規定應給與他人憑證而未給與，應自他人取得憑證而未取得，或應
保存憑證而未保存者，應就其未給與憑證、未取得憑證或未保存憑證，經查明認定之
總額，處百分之五罰鍰。」為稅捐稽徵法第四十四條所明定。復按「對外營業事項之
發生，營利事業應於發生時自他人取得原始憑證，如進貨發票。亦為稅捐稽徵機關管
理營利事業會計帳簿憑證辦法第二十一條第一項前段所規定。又「．．．說明二為符
合司法院大法官會議釋字第三三七號解釋意旨，對於營業人取得非實際交易對象所開
立之統一發票作為進項憑證申報扣抵銷項稅額之案件，應情節，分別依左列原則處
理：．．．．（二）取得虛設行號以外其他非實際交易對象開立之憑證申報扣抵案件
：2.有進貨事實者：（１）進貨部分，因未取得實際銷貨人出具之憑證，應依稅捐稽
徵法第四十四條規定處以行為罰。（２）．．．」亦為財政部八十三年七月九日台財
稅第八三一六○一三七一號函釋有案，核其函釋於上開法條規定及解釋意旨無違，得
予適用。本件原告於七十九年至八十三年間委由林榮福及王偉成承建工程，未依法取
得實際交易人之進項憑證，而嫌以非交易對象洽隆公司所開立統一發票六十五紙，
金額計六九、七七七、五八八元（不含稅）充當進項憑證，申報扣抵銷項稅額，案經
調查局北機組查獲，取具案關帳冊（扣押憑證影本十一紙）及調查筆錄二份、統一發
票查核清單及案統一發票影本附卷可稽，違章事證明確，洵堪認定，被告乃按查明
認定之總額裁處百分之五之罰鍰計三、四八八、八七九元。原告不服，申經復查結果
，未獲變更，訴經台北市政府府訴字第八五○六四三三四號訴願決定，以原告於系
爭期間既屬公營事業機構，對於工程之招標乃係依機關營繕工程及購置定製變賣財物
稽察條例規定處理，且原告堅稱係直接發包工程予洽隆公司，並檢附廠商登記須知、
投標（比議價）須知、洽隆公司營利事業登記證、銷售額與稅額申報書、負責人翁地
身分證、廠商登記卡、資格審查表、營繕工程結算驗收證明書、機械設備私權事實公
證書、機械明細表及各工程開標紀錄、合約、支出傳票等書證資料影本，以證明其交
易對象為洽隆公司，而查上開書證資料內容及工程發包流程，原告指稱與洽隆公司交
易之事實，即不無可能，原處分在缺乏反證及具體直接違章證據之情形下，徒以調查
局北機組函送之帳冊統（列）計資料及調查筆錄遽以認定洽隆公司非原告之交易對象
，證據力尚嫌簿弱，亦屬率斷，為求處分之正確及維護原告應有權益，爰將原處分撤
銷，由被告查明後另為處分。嗣被告重為復查決定，以本案經調查局北機組以八十五
年十月二十八日（八五）電字第五六二三號函查復略以：「本案經搜索查明洽隆公司
純為一借牌予他人之廠商，公司現場只有會計人員，負責記帳與開立發票（借牌轉包
之發票），並無工人、營造人員與施工機具，上開事實並經洽隆公司負責人翁地、會
計林麗娟到案陳述；本案借牌轉包之主體：鈺昌公司股東王偉成、．．．、新莊市民
林榮福、渠三人既非洽隆公司員工，也未領取該公司薪資及申報勞保，則以洽隆公司
名義出面承攬中華工程股份有限公司．．．相關工程，故純屬借牌轉包之事實，但在
洽隆公司未有任何施工能力暨施工意願之情況下，業主中華工程股份有限公司．．．
如何能覓求洽隆公司參與議、比價﹖換言之，本違章案件起始原因根本與洽隆公司無
關，是中華工程公司．．．相關經辦人員，本於圖利林榮福、．．．王偉成等人之意
，而將所承攬工程之下包工程，規避正常轉包程序或蓄意配合圍標而交由林榮福．．
．王偉成等人施作，但為求合法，再由上開人等借取洽隆公司牌照與中華工程股份有
限公司．．．辦理合約，日後工程款則以洽隆公司發票領取。本於上開事實，中華工
程股份有限公司．．．現場施工人員當然明白所發包之工程，是由林榮福．．．王偉
成等人實際承攬，洽隆公司只為單純之借牌公司，中華工程股份有限公司．．．未依
法取得實際交易人之進項憑證，而以非交易對象之出借牌照廠商洽隆營造股份有限公
司發票充當進項憑證，按稅法仍應處分其未依規定取得憑證總額之百分之五罰鍰。．
．．」綜上，足證原告與洽隆公司並無承建工程之事實。至原告主張其於系爭期間既
屬公營事業機構，對於工程之招標乃係依機關營繕工程及購置定製變賣財物稽察條例
規定辦理，且直接發包工程予洽隆公司乙節，並檢具廠商登記須知．．．等書證資料
影本為憑，惟查上開情節縱係屬實，亦僅為本案確有承建工程事實之佐證，尚不得引
為本案即無違章事實之依據。又參照司法院釋字第二七五號解釋略以：「．．．但應
受行政罰之行為，僅須違反禁止規定或作為義務，而不以發生損害或危險為其要件者
，推定為有過失，於行為人不能舉證證明自己無過失時；即應受處罰。」原告既未詳
查洽隆公司僅係借牌而非實際承作人即逕與訂約由其掛名承包，顯有過失，自不能免
予處罰為由，仍維持原處分。原告則以如洽隆公司純為借牌公司，且無任何施工能力
，何能通過各級政府機關發包工程時之層層關卡及嚴格之驗收程序云云，訴經台北市
政府訴願決定及財政部再訴願決定，除持與原處分機關重核復查決定相同之論見外，
另以本案經被告調查林榮福及王偉成七十九年至八十三年度綜合所得稅結算申報書資
料，其中王偉成部分，據財政部台灣省北區國稅局新店稽徵所八十六年四月十八日北
區國稅新店徵第八六○○○七○五○八號函復略以：「．．．二、．．．６．依姓名
查無其設籍於新店市○○路○段二四三號四樓」；王偉成部分，截至八十六年五月二
十日止，迄未查獲。是原處分認林榮福等人非洽隆公司員工及未領取該公司薪資等節
，並據以審認原告所取得憑證之開立者，並非其實際交易對象，原告既無法證明所取
得之發票，確係取自其實際交易對象等由，遂駁回其訴願及再訴願。揆諸首揭規定，
原處分及一再訴願決定均無不合。雖原告起訴主張其於七十九年至八十三間，為經濟
部所屬公營事業機構，其發包工程予洽隆公司均依規定程序辦理，開標前經審定洽隆
公司營利事業登記證、納稅證明、承攬工程手冊、技師執照等證明，其與該公司自公
開招標、訂約、驗收、計價、付款，均有卷證可稽。其依規定審核該公司之證照，已
善盡一般人之注意義務，並無故意或過失而與借牌承作人訂約之情形云云。除原處分
業已論明者外，查洽隆公司純為一借牌予他人之虛設行號，並無僱用工人及營造人員
與施工機具設備，僅有會計人員負責記帳及開立借牌工程之發票，向該公司借牌承作
之工程，除本案外尚有楊碟、謝萬和、賴順雄、何宏國等借牌承包之中華電信、榮工
處、順天國小、中國石油公司等多件工程案，該公司借牌與他人，一般係按發票銷售
額收取百分之五營業稅、牌照稅、林榮福借牌承作本件原告之工程按銷售額百分之七
收取牌照稅，不另收營業稅，鈺昌工程公司部分實際上是由王偉成借牌承作，因王偉
成是鈺昌工程公司股東，故帳簿上登記為鈺昌工程公司等情，據洽隆公司負責人翁地
在調查局北機組供明屬實，有調查筆錄附原處分卷可稽。並有原處分卷附北機組扣押
函送之洽隆公司證帳資料及借牌人名冊等影本可按。則被告認定洽隆公司純為借牌廠
商，原告發包本件工程實際上係由林榮福、王偉成借牌承作，即非無據。查洽隆公司
既無營造之人員與機具設備，自無從承包本件工程，而實際上係由林榮福、王偉成以
洽隆公司之牌照承攬施工，原告所屬相關經辦人員，應無全然不知之理，原告謂其並
無過失，不知洽隆公司為一借牌公司云云，尚不足取。其起訴論旨難謂有理，應予駁
回。
據上論結，本件原告之訴為無理由，爰依行政訴訟法第二十六條後段，判決如主文。
中    華    民    國     八十七      年      四      月       十        日
                    行 政 法 院 第 三 庭
                                審 判 長 評  事      陳  石  獅
                                         評  事      趙  永  康
                                         評  事      高  啟  燦
                                         評  事      蔡  進  田
                                         評  事      鄭  淑  貞
右  正  本  證  明  與  原  本  無  異
                                         法院書記官  郭  育  玎
中    華    民    國     八十七      年      四      月      十三        日
